臺灣臺南地方法院民事判決　　　　　　　94年度重訴字第82號
原　　　告　乙○○
訴訟代理人　丙○○
被　　　告　甲○○
上列當事人間請求侵權行為損害賠償事件，經本院交通法庭移送
前來，本院於民國94年6月6日言詞辯論終結，判決如下：
    主  文
被告應給付原告新臺幣肆佰拾伍萬柒仟肆佰柒拾柒元，及自民國
九十三年七月九日起至清償日止，按年息百分之五計算之利息。
原告其餘之訴駁回。
訴訟費用由被告負擔十分之七，餘由原告負擔。
本判決第一項於原告以新臺幣壹佰拾捌萬陸仟元為被告供擔保
後，得假執行。但被告如於執行標的物拍定、變賣前，以新臺幣
肆佰拾伍萬柒仟肆佰柒拾柒元為原告預供擔保，得免為假執行。
原告其餘假執行之聲請駁回。
    事實及理由
甲、程序方面：
    按訴狀送達後，原告不得將原訴變更或追加他訴。但有下列
    情形之一者，不在此限：三擴張或減縮應受判決事項之聲明
    者民事訴訟法第255條第1項第3款定有明文。本件原告起訴
    請求被告應給付原告新台幣（下同）8,560,320元，及自附
    帶民事訴訟起訴狀繕本送達被告之翌日起至清償日止，按年
    息百分之五計算之利息。嗣原告於附帶民事訴訟起訴狀繕本
    送達被告後，而於民國94年6月6日以言詞請求被告給付6,57
    4,974元及上述遲延利息，係減縮應受判決事項之聲明，核
    與首揭規定相符，應予准許。
乙、實體方面：
一、本件原告起訴主張：被告於民國91年8月24日晚上10時30分
    許，飲酒後無照騎乘車牌號碼MOX－230號重型機車，沿台南
    縣西港鄉○○路由南往北方向（即台南市往台南縣佳里鎮）
    行駛，行經速限40公里之該路段期美公司前時，未注意車前
    狀況及應與前車保持安全距離，貿然以時速70公里之車速前
    行，不慎追撞同向在前由原告無照騎乘車牌號碼MPD－482號
    殘障人士改裝用之重型機車，致原告人車倒地（原告未配戴
    安全帽），因而受有硬腦膜外出血、頭部脊髓挫傷伴四肢全
    癱、呼吸衰竭（併氣管切開）之重傷害。原告因本件車禍受
    有下列損害：(一)醫療費：200,595元，救護車費：2,500元，
    材料雜費：3,350元。(二)看護費：3,926,083元：事故後至94
    年5月24日已支付看護費482,400元。自94年5月25日計算至
    原告平均餘命所剩存活時間，原告為40年8月25日出生，9 4
    年5月25日時年滿53歲，以54歲計算，依86年台灣地區簡易
    生命表男性平均餘命為22.92年，原告四肢全癱需人照料，
    委由樂健新村樂健老人養護中心人員照顧，每月費用19,000
    元，以22年計算，依第一年不扣除中間利息之霍夫曼計算方
    法，原告可得請求之看護費為3,443,683元 (19,000×12×
    15.0000000= 3,443,683)。以上二者合計3,9 26,083元（48
      2,400+3,443,083 =3,92 6,083）。(三)減少勞動能力之損
    害：1,442,446元：原告受前開傷害，完全喪失勞動能力，
    車禍時為51歲，自51歲起至退休60歲止，以最低基本工資15
    ,8 40元計算，依霍夫曼計算法，原告減少勞動能力之損失
    為：1,442,446元（15,84 0×12×7.0000000=1,44 2,446)
    。(四)精神慰撫金：1,000,00 0元：原告因本件車禍迄今仍四
    肢癱瘓，屬於重大難治之重傷害，痛苦非筆墨所能形容，爰
    請求精神慰撫金1,000,00 0元。綜上所述，原告因本件車禍
    受有損害金額為6,574,974元（尚未扣除汽車強制責任險給
    付1,400,000元），爰依侵權行為之法律關係，請求被告如
    數給付並加計法定遲延利息等情；並聲明：(一)被告應給付原
    告6,574,974元，及自刑事附帶民事訴訟狀繕本送達翌日起
    至清償日止，按年息百分之五計算之利息。(二)訴訟費用由被
    告負擔。(三)原告願供擔保，請准宣告假執行。
二、被告則以：本件事故確為被告過失所致，願意賠償醫療費、
    看護費及材料雜費全部，但看護費、減少勞動能力損失、精
    神慰撫金金額過高，無力負擔等語，資為抗辯；並聲明：(一)
    原告之訴及假執行之聲請均駁回。(二)訴訟費用由原告負擔。
    (三)如受不利之判決，願供擔保請准免為宣告假執行。
三、經查：
  (一)被告於91年8月24日晚上10時30分許，飲酒後無照駕駛車牌
    號碼MOX－230號重型機車，沿台南縣西港鄉○○路由南往北
    方向（即台南市往台南縣佳里鎮）行駛，行經速限40公里之
    該路段期美公司前時，未注意車前狀況，亦未與前車保持適
    當之安全距離，貿然以時速70公里之車速前行，不慎追撞同
    向在前由原告無照騎乘車牌號碼MPD－482號殘障人士改裝用
    之重型機車，致原告人車倒地（未配戴安全帽），因而受有
    硬腦膜外出血、頭部脊髓挫傷伴四肢全癱、呼吸衰竭之重傷
    害之事實，為被告所不爭執。
  (二)按汽車行駛時，駕駛人應注意車前狀況，並隨時採取必要之
    安全措施；汽車在同一車道行駛時，除擬超越前車外，後車
    與前車之間應保持隨時可以煞停之距離；行車速度，依標誌
    或標線之規定行駛，道路交通安全規則第94條第1項、第3項
    、第93條分別定有明文。查被告未經考領重型機車駕駛執照
    ，本即不得騎乘重型機車上路，然其既然騎乘重型機車上路
    ，對於上述交通安全規則自應知悉，為其應注意之事項。且
    肇事當時天氣晴朗、路面乾燥、無缺陷、無障礙物，且視距
    良好等情，有刑事卷內之道路交通事故肇因研判表、道路交
    通事故調查報告表、飲酒檢測表、現場照片可按（警卷第7
    至13頁），足見依當時狀況，被告客觀上並無不能注意之情
    事，竟竟疏未注意，在行經上開地點（行車速度為每小時40
    公里）時，貿然以時速逾70公里之車速行駛，適原告騎乘車
    牌號碼MPD-482號之殘障人士改裝用之重型機車，沿台南縣
    西港鄉○○路，亦由南向北行駛於原告所騎乘之重型機車之
    正前方，被告因未注意車前狀況，未保持安全距離，且超速
    行駛，致未能即時煞停其重型機車，造成其重型機車由後方
    追撞原告所騎乘之前開重型機車，致原告硬腦膜外出血，頭
    部脊髓挫傷、伴四肢全癱，迄今仍四肢癱瘓及呼吸衰竭（併
    氣管切開）之重傷害，其違反前述規定之注意義務，其顯有
    過失至明。再者，本件經刑事庭送台灣省臺南區車輛行車事
    故鑑定委員會鑑定結果亦同此認定，有該委員會92年1月24
    日南鑑字第920023號函暨檢附之鑑定意見書1件可佐（偵卷
    第20至22頁）。另被告因本件車禍肇事所犯過失重傷害犯行
    ，業經本院判處有期徒刑8月確定乙節，亦經本院依職權調
    閱上開刑事全卷審閱無誤，被告具有過失益臻明確。
  (三)又原告係因本件車禍受有右硬腦膜外出血、脊椎損傷之傷害
    ，接受緊急開顱手術治療後意識恢復清醒，但遺存四肢癱瘓
    呼吸衰竭需長時間使用呼吸器，住院中亦併發肺炎、腸阻塞
    及泌尿道感染等症狀，依其目前四肢癱瘓及呼吸衰竭之狀況
    ，的確達到重大不治之程度，而治療經半年以上未見好轉，
    於臨床經驗上亦已達難有好轉之可能，需長期依賴他人照顧
    ，無法自理生活等情，業據原告提出其診斷證明書4件在卷
    可稽（警卷第6頁，交附卷第16頁，本院卷第22、57頁），
    且有佳里綜合醫院92年4月28日（92）佳醫字第92405號函、
    94年5月31日佳醫字第0940000974號函、台南縣政府函檢送
    之身心障礙者鑑定表各1件附卷可參（偵卷第36頁，本院卷
    第47至48頁，交易卷第8至13頁），足認原告確有上有上開
    重傷害無訛。是被告之過失行為，與原告之受傷結果間，具
    有相當因果關係，亦無疑義。
四、按故意或過失，不法侵害他人之權利者，負損害賠償責任；
    汽車、機車或其他非依軌道行駛之動力車輛，在使用中加損
    害於他人者，駕駛人應賠償因此所生之損害；不法侵害他人
    之身體或健康者，對於被害人因此喪失或減少勞動能力或增
    加生活上之需要時，應負損害賠償責任；不法侵害他人之身
    體、健康、名譽、自由、信用、隱私、貞操，或不法侵害其
    他人格法益而情節重大者，被害人雖非財產上之損害，亦得
    請求賠償相當之金額，民法第184條第1項前段、第191條之2
    前段、第193條第1項及第195條第1項前段分別定有明文。本
    件被告過失之駕駛行為與原告受有前開重傷害結果間具有相
    當因果關係，既堪認定，則被告過失不法侵害原告之身體、
    健康，對於原告因而所受之損害，依前揭規定，自應負損害
    賠償責任。茲就原告請求賠償之金額，是否應予准許，分述
    如次：
  (一)醫療費、救護車費、材料雜費：
    原告主張因本件車禍受傷，所支出之花費有醫療費200,595
    元，救護車費2,500元，材料雜費3,350元，已據其提出收費
    收據12件、救護車行車紀錄表2件、收據4件在卷為憑（本院
    卷第23至28及48、29、30至31及43頁），經核各該費用，均
    堪認必要之支出，而被告亦同意給付（本院卷第54頁），自
    應如數准許。
　(二)看護費：
    原告主張其於本件車禍發生之初即受有硬腦膜外出血，頭部
    脊髓挫傷、伴四肢全癱、呼吸衰竭（併氣管切開）等重大傷
    害，迄今仍須賴他人從旁照顧，而有看護之必要等情，有前
    開診斷證明書及佳里醫院函可稽，應屬實在。因之，原告主
    張其因本件車禍受傷，有請看護之必要，並據以請求看護費
    用之損害，自屬有據。茲查：
  1.原告主張其自車禍後至94年5月24日為止，總共支出看護費
    用482,400元（1,200+14,000+23,400+15,000+15,000+15,00
    0+15,000+15,000+4,000+20,000+18,000+18,000+18,000+1
    8,000+18,000+18,000+18,000+16,200+18,000+18,000+18,0
    00+18,000+18,000+18,000+18,000+18,000+18,000+15,000+
    6,600+19,000=482,400），已據提出收據28件為證，且為被
    告所不爭執，堪予採信。參酌上開說明，原告此部分之請求
    ，於法有據，應予准許。
  2.原告主張其係40年8月25日出生，依被告提出內政部86年台
    灣地區簡易生命表男性部分，自94年5月25日起原告之平均
    餘命為22.92年，原告請求以22年計算其看護期間，自無不
    許之理。而此一期間，係由樂健新村健康老人養護中心人員
    負責照料，按月看護費用19,000元，依上開說明，原告自94
    年5月25日起算22年，經依霍夫曼係數扣除中間利息（第一
    年無中間利息問題），原告所受看護費用之損害為3,443,68
    3元（19,000×12×15.0000000=3,443,683)。
  3.綜上所述，原告增加生活上之需要，請求有據之看護費用合
    計為3,926,083元（482,400+3,443,683=3,926,083）。
　(三)減少勞動能力損失：
  1.按身體或健康受侵害，而減少勞動能力者，其減少及殘存勞
    動能力之價值，不能以現有之收入為準，蓋現有收入每因特
    殊因素之存在，而與實際所餘勞動能力不能相符，現有收入
    高者，一旦喪失其職位，未必能自他處獲得同一待遇，故所
    謂減少及殘存勞動能力之價值，應以其能力在通常情形下可
    能取得收入為標準；又被害人因身體健康被侵害而喪失勞動
    能力所受之損害，其金額應就被害人受侵害前之身體健康狀
    態、教育程度、專門技能、社會經驗等方面酌定之，不能以
    一時一地之工作收入為準，最高法院61年台上字第1987號判
    例、及63年台上字第1394號判例參照。
  2.經查：
  (1)原告因本件車禍受有硬腦膜外出血，頭部脊髓挫傷、伴四肢
    全癱之傷害，迄今氣切術後仍四肢癱瘓及呼吸衰竭，必要之
    日常生活活動，全須他人扶助者，若按照勞動保險殘廢給付
    標準表，為障害項目1，殘廢等級1之「精神遺存極度障害，
    終身不能從事任何工作，經常需醫療護理及專人周密監護者
    」，其勞動能力無恢復之可能，參之前開診斷證明書、佳里
    醫院函甚明，足認原告之勞動能力已有喪失，依各殘廢等級
    喪失或減少勞動能力比率表，其減少之比率為百分之百。
  (2)原告按月減少勞動能力之比率為百分之百，已如前述，依此
    計算，每月減損金額為15,840元，原告主張以上開比例、金
    額計算減少勞動能力損失，尚屬適當。查原告係40年8月25
    日出生，於本件車禍發生時已年滿51歲，業如前述，依勞動
    基準法第54條第1項未滿60歲不得強迫退休規定之精神，原
    告得請求減損勞動能力損失之期間，自91年8月25日起至10
    0年8月24日止，合計9年。依此計算，原告得請求之金額，
    按霍夫曼法第一年不扣除利息後之金額，計為1,442,446元
    （計算方法為：15,840×12×7.0000000 =1,442,446），應
    予全部准許。
  (四)精神慰藉金部分：
  1.按慰撫金數額之認定，除依被害人所受身體上及精神上痛苦
    程度，及所造成之影響二者予以衡量外，尚須斟酌雙方之身
    分資力與加害之程度及各種情形，予以核定。
  2.原告遭此車禍硬腦膜外出血，頭部脊髓挫傷、伴四肢全癱，
    氣切術後迄今仍四肢癱瘓及呼吸衰竭，其身心遭受極大痛苦
    ，自得請求被告給付相當之精神慰撫金。衡以原告係二專肄
    業，本來從事直銷工作，已婚無子女，月入近1至2萬元，原
    告於92年度有所得2筆，給付總額49,694元，其名下有汽車1
    筆；被告係高職畢業，原本擔任加工廠鐵工工作，未婚，月
    入近2萬元，92年度有薪資所得2筆，給付總額137,760元，
    其名下有田賦、汽車各1筆，財產總額85,000元，94年4月25
    日起在台灣台南監獄台南分監執行本件刑事過失致死案件有
    期徒刑8月等情，此有兩造之陳述、稅務電子閘門財產所得
    調件明細表、戶籍資料、全國前案資料查詢、在監在押全國
    紀錄表在卷可憑（本院卷第20、54至55、9至12、21、8、6
    至7、17頁）。本院審酌前開兩造之身分、地位、經濟狀況
    ，事故迄今已近3年，被告迄未賠償，及原告氣切術後，長
    期呼吸衰竭、四肢癱瘓、臥病在床，需賴他人照顧，所受精
    神痛苦程度等一切情狀，因認原告請求精神慰撫金1,000,00
    0元，尚嫌過高，應予核減為600,000元，方屬公允，至逾此
    數額之請求，要難准許。
  (五)綜上所述，原告得向被告請求賠償之金額，為醫療費200, 5
    95元、救護車費2,500元、材料雜費3,350元、看護費：3,92
    6,083元、減少勞動能力之損害1,442,446元、精神慰撫金：
    600,000元，合計為6,174,794元（200,595+2,500+3,350+3,
    926,083+1,442,446+600,000 =6,174,974）。
五、再按損害之發生或擴大，被害人與有過失者，法院得減輕賠
    償金額，或免除之，民法第217條第1項定有明文。又原告騎
    乘機車應依規定佩戴安全帽，為道路交通安全規則第88條第
    2 項所明定，原告於前開騎乘機車時，並未能佩戴安全帽，
    有道路交通事故調查報告表可參，是原告如能依規定佩戴安
    全帽，其於事發時頭部撞擊地面時，不致欠缺保護而受前述
    嚴重之傷害，此足認原告對於本件損害之發生與有過失，本
    院審酌原告過失之情狀，而認應酌減被告之賠償責任十分之
    一。故原告得請求之金額為5,557,477元（6,174,974×0.9
    =5,557,477，元以下四捨五入）。
六、另按保險人依強制汽車責任保險法規定給付之保險金，視為
    加害人或被保險人損害賠償金額之一部分；加害人或被保險
    人受賠償請求時，得扣除之，強制汽車責任保險法第三十條
    有明文規定。查原告因本件汽車交通事故，已受領強制汽車
    責任保險金1,400,000元之事實，為兩造所不爭，堪信為真
    實。是依前揭規定，原告受領之上開保險金應視為加害人損
    害賠償金額之一部分而予以扣除，經此扣除後，原告主張其
    因本件車禍而受有損害，被告應賠償4,157,477元（5,557,4
    77－1,400,000=4,157,477），即屬正當。至逾此金額之請
    求，尚難准許。
七、末按給付有確定期限者，債務人自期限屆滿時起，負遲延責
    任；給付無確定期限者，債務人於債權人得請求給付時，經
    其催告而未為給付，自受催告時起，負遲延責任；其經債權
    人起訴而送達訴狀，或依督促程序送達支付命令，或為其他
    相類之行為者，與催告有同一之效力，民法第229條第1項、
    第2項分別定有明文。又遲延之債務，以支付金錢為標的者
    ，債權人得請求依法定利率計算之遲延利息，但約定利率較
    高者，仍從其約定利率，而應付利息之債務，其利率未經約
    定，亦無法律可據者，週年利率為百分之五，亦為同法第23
    3條第1項、第203條所明定。本件原告請求被告應賠償之金
    額，並未定有給付之期限，刑事附帶民事訴訟起訴狀繕本係
    於93年7月8日送達於被告，有被告簽收簽名在卷可稽（交附
    緝字卷第6頁），被告係於該日受催告而負遲延之責，則原
    告請求自刑事附帶民事訴訟起訴狀繕本送達被告翌日即93年
    7月9日起至清償日止，按年利率百分之五計算之利息，並未
    逾上開規定之範圍，自無不合，應予准許。
八、從而，原告依侵權行為損害賠償請求權，請求被告給付4,15
    7,477元，及自93年7月9日起至清償日止，按年息百分之五
    計算之利息，為有理由，應予准許。至逾此所為之請求，為
    無理由，應予駁回。本件原告勝訴部分，原告陳明願供擔保
    ，請求宣告假執行，核無不合，爰酌定相當之擔保金額，予
    以准許；而本院另依職權宣告被告預供擔保，得免為假執行
    。至原告敗訴部分，其假執行之聲請，已失所依附，應予駁
    回。
九、結論：本件原告之訴為一部有理由，一部無理由，依民事訴
    訟法第79條、第390條第2項、第392條第2項、第3項，判決
    如主文。
中　　華　　民　　國　　94　　年　　6 　　月　　20　　日
                  民事第三庭    法　官　 郭貞秀
以上正本係照原本作成
如對本判決上訴，須於判決送達後20日內向本院提出上訴狀
中　　華　　民　　國　　94　　年　　6 　　月　　20　　日
                                書記官　 陳慧玲
